臺灣臺中地方法院刑事判決　　　　　　　95年度易字第3744號
公　訴　人　臺灣臺中地方法院檢察署檢察官
被　　　告　丁○○
選任辯護人　周平凡律師
被　　　告　辛○○
上列被告等因侵占案件，經檢察官提起公訴（95年度偵字第2414
2號、第25917號），本院判決如下：
    主    文
丁○○共同意圖為自己不法之所有，而侵占自己持有他人之物，
處有期徒刑壹年，減為有期徒刑陸月，如易科罰金，以銀元佰
元即新臺幣玖佰元折算壹日。
辛○○共同意圖為自己不法之所有，而侵占自己持有他人之物，
處有期徒刑壹年拾月。
    事    實
一、丁○○與辛○○係男女朋友。民國92年間，庚○○因代償其
    胞弟己○○經商失利所積欠債務，致己身財務狀況不佳。嗣
    於93年1月間，庚○○欲以新臺幣（下同）500萬元之代價，
    受讓中賢企業股份有限公司（下稱中賢公司）對債務人利燁
    鋼鐵股份有限公司、力山鋼鐵工業股份有限公司、黃女芳、
    宋坤霖、宋威震、蘇仁宗等之本金24,610,105元及其利息、
    違約金、墊付費用等債權暨擔保物權（第一順位抵押權）及
    其他從屬之權利，乃經由辛○○商得丁○○同意，由丁○○
    出具名義擔任受讓上開權利之人頭，並授權庚○○代刻丁○○印章締約。庚○○旋於93年1月10日以丁○○名義與中賢
    公司代表人楊彰元簽立受讓上開權利之債權讓與契約書，除
    當場給付定金20萬元外，並約定應自契約簽訂翌日起算150
    日內給付餘款480萬元。庚○○因資金不足，乃於93年5月10
    日，向甲○○○借款480萬元，並簽發同額本票交付甲○○○供擔保，且與丁○○簽立借名登記契約書，約定事成將給
    付丁○○50萬元報酬及「上開債權業經臺灣士林地方法院民
    事執行處以92年度民執助字第1489號強制執行在案，甲方（
    指庚○○，下同）將以乙方（指丁○○，下同）之名義於上
    開執行事件程序，完成聲請參與分配等之法律程序，若因第
    三人於法院公開拍賣時投標並拍定，則乙方應盡善良管理人
    責任循程序領取分配款，並於慶豐商業銀行忠孝分行開立帳
    戶交換票據，兌現後按甲方指示交付或匯入指定帳號返還之
    」等項，甲○○○旋簽發面額200萬元及280萬元支票交予庚○○交由丁○○匯款給中賢公司，中賢公司乃於93年6月30
    日將擔保轉讓債權之標的物即坐落臺北市○○區○○段4小
    段417、418地號土地（下稱陽明山土地）之抵押權移轉登記
    在丁○○名下。庚○○於93年7月12日即以丁○○名義具狀
    聲請參與分配，並陳明自任送達代收人。嗣上開執行標的物
    即陽明山土地業經拍定，庚○○於95年3月間，接獲臺灣士
    林地方法院民事執行處具領分配款9,557,280元之通知後，
    即告知丁○○應配合辦理領取事宜，惟此後即遍尋不著丁○○，致無法領取上開分配款，庚○○乃於95年5月8日向臺灣
    臺北地方法院具狀訴請丁○○應讓與上開分配款之債權，由
    該法院以95年度重訴字第555號民事事件受理，嗣該起訴狀
    繕本連同領取分配款通知影本送達丁○○後，丁○○、辛○○竟共同基於意圖為自己不法所有之犯意聯絡，由丁○○於
    95年5月22日至臺灣士林地方法院領取上開分配款國庫支票
    後，未依前開借名登記契約書約定，於慶豐商業銀行忠孝分
    行開立帳戶提示兌領該支票，即變易持有為所有之意思，依
    辛○○指示，將該支票交由辛○○於95年5月25日，存入丁○○以本人名義所開立臺灣銀行嘉義分行帳戶內兌領現款，
    侵吞入己，拒不返還庚○○，且避不見面。嗣經庚○○循線
    追查後，始查悉上情。
二、案經庚○○訴由臺灣臺中地方法院檢察署檢察官偵查起訴。
    理    由
一、本案證據能力之說明：
    被告辛○○及被告丁○○之選任辯護人雖均指稱：證人即告
    訴人庚○○、證人楊彰元、甲○○○、己○○、丙○○於偵
    查中檢察官訊問時，均以隔離方式為之，並未提示筆錄，其
    等無從行使反對詰問權，該等證人於偵查中之證述，顯無證
    據能力云云。然按被告以外之人於偵查中向檢察官所為之陳
    述，除顯有不可信之情況者外，得為證據，刑事訴訟法第15
    9條之1第2項定有明文。查上開證人等5人於偵查中向檢察官
    所為之證述，既均經具結，且無證據證明有顯不可信之情形
    ，自均得為證據，均認有證據能力，被告辛○○及被告丁○○之選任辯護人上開所陳為本院所不採。
二、訊據被告丁○○、辛○○固對被告丁○○確有擔任人頭出名
    與中賢公司簽立上開債權轉讓契約書，並由被告丁○○於95
    年5月22日至臺灣士林地方法院領取上開分配款國庫支票後
    ，依被告辛○○指示，將該支票交由被告辛○○存入被告丁○○以本人名義所開立臺灣銀行嘉義分行帳戶內兌領現款之
    事實坦白承認，惟均矢口否認有何侵占情事，被告丁○○辯
    稱：93年1月10日告訴人庚○○委託被告辛○○找伊當債權
    讓與的人頭，言明事成之後可得傭金報酬50萬元，但伊並無
    簽立借名登記契約書，也未授權證人庚○○用印，領到分配
    款支票後，因被告辛○○出示委託書，叫伊將錢交給被告辛○○去與中賢公司、證人庚○○、甲○○○處理分帳（比例
    55、45）事宜，伊才將支票交給被告辛○○，之後如何處理
    ，伊並不知道，迄今伊未收取任何金錢，並無不法所有之侵
    占意圖，且伊於95年9月25日亦委託顏文正律師函知證人庚○○與被告辛○○約定時間，至顏清標服務處協商交款事宜
    ，惟證人庚○○並未赴約，足證伊並無不法所有之侵占意圖
    云云。被告辛○○則辯稱：其找證人庚○○當人頭去承受債
    權轉讓，找人頭時就講好，證人庚○○分得分配款的55%，
    其分得45%，再由分配款中給被告丁○○50萬元，因證人己○○尚積欠其債務，證人庚○○有說領取分配款後就幫忙證
    人己○○償還債務，且證人己○○、庚○○有保證證人庚○○會幫忙處理，才會找信用良好的被告丁○○出來當人頭，
    該分配款已由其自帳戶中領出交給其友人保管，並未挪為他
    用，其曾請律師發函給證人庚○○商談債務問題，但因證人
    庚○○不肯才拖到現在，其並無侵占之意思云云。經查：
（一）上開被告丁○○、辛○○如何共同侵占分配款，並於分配
      款支票兌領後，拒不返還之犯罪事實，已據證人即告訴人
      庚○○迭於偵查中及本院審理時結證在卷，並有上開債權
      讓與契約書、借名登記契約書各1份、被告丁○○開立臺
      灣銀行嘉義分行帳戶存摺交易往來明細查詢單1份、遠東
      國際商業銀行匯款單影本2張及臺灣士林地方法院92年度
      民執助字第1489號民事執行卷宗影本1宗、臺灣臺北地方
      法院95年度重訴字第555號民事卷宗影本2宗附卷可稽。
（二）又被告丁○○確有與證人庚○○簽立上開借名登記契約書
      乙節，已據證人己○○於偵查中結證明確，並經臺灣臺北
      地方法院95年度重訴字第555號民事確定判決認定在案，
      其理由略以：「被告（指丁○○）所承認之債權轉讓契約
      書上被告之印文，陸續出現在上開執行案卷中，由被告具
      名之他項權利移轉契約書、參與分配聲請狀、93年10月28
      日陳報狀、94年7月1日減價拍賣聲請狀，而上開書狀皆係
      由原告（指庚○○）擔任送達代收人等情，另參酌證人辛○○亦證稱由原告負責處理執行事宜一節，可見原告主張
      其徵得被告同意以其名義具狀並蓋用其印章，處理拍賣登
      記在被告名下之系爭轉讓債權事宜，堪信為真實。雖被告
      否認與原告簽署借名登記契約書，惟綜觀本件債權讓與之
      處理流程，原告先向甲○○○商借480萬元資金購買中賢
      公司轉讓債權，經甲○○○與被告面談得知被告願配合擔
      任人頭，始簽發480萬元支票，再由原告交予被告支付轉
      讓債權之費用，中賢公司依債權讓與契約書約定，將擔保
      該轉讓債權之抵押權移轉登記在被告名下，原告再以被告
      名義具狀聲請參與分配、聲請減價拍賣等行為而論，原告
      顯藉被告名義登記為轉讓債權之名義人，但無使被告取得
      實質所有權，而居於幕後主導地位掌控執行程序，並非被
      告所稱甲○○○或中賢公司進行脫產行為甚明，則被告辯
      稱係與甲○○○成立借名登記契約云云，自無可採。雖被
      告未直接與原告接洽擔任債權轉讓人頭一事，而係透過辛○○而徵得其同意，縱被告對於實際情形並未完全瞭解，
      但無礙其擔任人頭之本意，則兩造就本件轉權轉讓之借名
      登記及事成之後給付50萬元報酬之表示意思既互為一致，
      則原告主張其與被告間成立借名登記契約，自堪信為實。
      惟被告事後受辛○○影響，明知其僅係借名登記之名義人
      ，並無任何處分權限，卻於95年5月22日至士林地院執行
      處領取9,557,280元分配款，違背其原擔任人頭之本旨，
      並拒絕給付上開分配款，致原告受有上開損害，則原告本
      於債務不履行之損害賠償法律關係，請求被告給付9,557,
      280元及法定遲延利息，為有理由，應予准許」等情，因
      而判決告即證人庚○○勝訴等情，有該民事判決書1份附
      卷可稽。另觀諸該借名登記契約書載有「二甲方應以先前
      乙方所授權代刻之乙方印章，負責所有存證信函通知、土
      地設定登記、假扣押、強制執行查封拍賣等等相關作業程
      序之進行; 並負擔郵資、代書費用、執行費用、稅賦之繳
      納，惟不得將上開乙方之印章用於與本件債權無關之事項
      。乙方亦應配合各項程序協助辦理，不另支領交通費用。
      ．．．七若因第三人於法院公開拍賣時投標並拍定，則乙
      方應盡善良管理人責任循程序領取分配款，並於慶豐商業
      銀行忠孝分行開立帳戶交換票據，兌現後按甲方指示交付
      或匯入指定帳號返還之。倘有違反除論以刑事侵占罪外，
      並負損害賠償之責」等內容，足認被告丁○○確有授權證
      人庚○○用印情事，並知悉應配合領取分配款後依上開約
      定於慶豐商業銀行忠孝分行開立帳戶兌領後，按證人庚○○指示交付或匯入指定帳號返還之，詎被告丁○○竟依被
      告辛○○指示，將該分配款支票交由被告辛○○存入被告
      丁○○以本人名義所開立臺灣銀行嘉義分行帳戶內兌領現
      款，拒不返還，被告丁○○主觀上顯具有為己不法所有之
      共同侵占意圖，彰彰明甚。其上開所辯，無非事後卸責之
      詞，不足採信。
（三）再證人庚○○以前是中賢公司的員工，後來在93年1月底
      被資遣，上開債權讓與契約書是證人庚○○以被告丁○○
      名義掛名簽立的，被告丁○○是人頭，實際上的受讓人是
      證人庚○○，並非是被告丁○○，從頭到尾和伊接洽的人
      都是庚○○等語，已據證人楊彰元於偵查中結證屬實。而
      證人甲○○○分別於偵查中及本院審理時結證稱：證人庚○○於93年5月初一直和伊協商要向伊借款480萬元，伊有
      問目的，證人庚○○說要向中賢公司吃下一個債權轉讓的
      案子，會找丁○○當人頭，不會讓其他的債權人來求償，
      嗣於93年5月10日，證人庚○○帶被告丁○○到臺北市○○○路○段180號慶豐大樓5樓來給伊看，伊稍微看了一下
      借名登記契約書與債權轉讓契約書，後來隔了1、2天，就
      將借款支票交給證人庚○○等語，足見上開500萬元出資
      確係證人庚○○向證人甲○○○借貸480萬元連同自己所
      有之20萬元所給付者，為真正權利受讓人，非僅人頭。被
      告辛○○雖提出93年6月10日陽明山土地委託書影本1份，
      用以證明確有前開分帳之約定，惟始終無法提出委託書原
      本供本院比對並送請鑑定真偽，復以其上所載之土地係坐
      落「臺北市○○區○○段2小段459-6地號」，顯與上開陽
      明山土地地號截然不同，不得認其與證人庚○○間就上開
      陽明山土地分配款亦有分帳之約定。被告辛○○上開所辯
      ：證人庚○○係其找來當人頭去承受債權轉讓，找人頭時
      就講好，證人庚○○分得分配款的55%，其分得45%云云，
      顯與事實不符，不足採信。
（四）證人庚○○雖曾應允被告辛○○會代償證人己○○積欠之
      債務，惟並未同意分配款下來就由被告辛○○全權處理與
      證人己○○之債務等情，已據被告辛○○於本院96年11月
      6日審理時供承在卷，參以證人丙○○於偵查中結證稱：
      證人己○○透過被告辛○○向伊共借款190萬元，是借給
      被告辛○○，被告辛○○再借給證人己○○，曾聽被告辛○○說證人庚○○有和中賢公司接洽債權讓與的2個案件
      ，分由案外人即被告辛○○前妻乙○○、證人丁○○出面
      當受讓人，案件處理完後，被告辛○○拿到150萬元、50
      萬元之後要還錢給伊等語，則證人己○○積欠被告辛○○
      輾轉向證人丙○○之借款數額至多為190萬元，應無就高
      達9,557,280元分配款全部數額加以主張之理。被告辛○○，竟指示被告丁○○違反上開借名登記契約書之約定，
      交付分配款支票，於95年5月25日存入被告丁○○開立之
      臺灣銀行嘉義分行帳戶內，並陸續自95年5月29日起至95
      年9月11日止，將分配款項幾近提領一空，有前開臺灣銀
      行嘉義分行帳戶存摺交易往來明細查詢單可按，被告辛○○顯然與被告丁○○共同居於分配款所有權人之地位處分
      上開分配款，堪認被告辛○○主觀上亦有為己不法所有之
      共同侵占意圖，其上開所辯，均為飾卸推諉之詞，亦不足
      採信。
（五）事證明確，被告2人上開犯行，均堪以認定，應予依法論
      科。
三、查被告2人行為後，刑法第2條第1項、第28條、第31條、第3
    3條第5款、第41條，業於94年2月2日修正公布，且自95年7
    月1日起施行（下稱新法；修正前刑法下稱舊法）。又罰金
    罰鍰提高標準條例第2條亦於95年5月17日公布刪除，並自95
    年7月1日施行。而新法第2條第1項之規定，係規範行為後法
    律變更所生新舊法律比較適用之準據法，於新法施行後，應
    適用新法第2條第1項之規定，為「從舊從輕」之比較。(一)刑
    法第335條第1項之普通侵占罪，其法定刑中有得科或併科銀
    元1千元以下罰金之規定，而新法第33條第5款關於主刑罰金
    已修正為「罰金：新臺幣1千元以上，以百元計算」，與舊
    法第33條第5款規定「罰金：（銀元）1元以上」相較，修正
    後關於罰金刑之法定範圍顯已提高，新法顯然不利於被告。
    (二)修正前刑法第31條第1項規定「因身分或其他特定關係成
    立之罪，其共同實施或教唆幫助者，雖無特定關係，仍以共
    犯論」，與修正後同條項規定「因身分或特定關係成立之罪
    ，其共同實行、教唆或幫助者，雖無特定關係，仍以正犯或
    共犯論。但得減輕其刑」比較結果，以新法有利於被告辛○○。(三)刑法第28條關於共同正犯之規定，由原條文：2人以
    上共同實施犯罪之行為者，皆為正犯。修正為：2人以上共
    同實行犯罪之行為者，皆為正犯。揆其修正理由係為釐清陰
    謀共同正犯、預備共同正犯、共謀共同正犯是否合乎本條規
    定之正犯要件，顯為文字之修正，非屬法律變更，應依一般
    法律適用原則，適用裁判時法，即適用新法第28條之規定。
    (四)新法第41條第1項前段規定「犯最輕本刑為5年以下有期徒
    刑以下之刑之罪者，而受6個月以下有期徒刑或拘役之宣告
    者，得以新臺幣1千元、2千元或3千元折算1日，易科罰金」
    ；舊法第41條第1項前段則規定「犯最重本刑為5年以下有期
    徒刑以下之刑之罪，而受6個月以下有期徒刑或拘役之宣告
    ，因身體、教育、職業、家庭之關係或其他正當事由，執行
    顯有困難者，得以1元（按：指銀元，下同）以上3元以下折
    算1日，易科罰金」。修正前罰金罰鍰提高標準條例第2條係
    規定「依刑法第41條易科罰金或第42條第2項易服勞役者，
    均就其原定數額提高為1百倍折算1日；法律所定罰金數額未
    依本條例提高倍數，或其處罰法條無罰金刑之規定者，亦同
    」。依被告行為時易科罰金之折算標準，經提高後，係以3
    百元折算1日，再依現行法規所定貨幣單位折算新臺幣條例
    第2條規定「現行法規所定金額之貨幣單位為圓、銀元或元
    者，以新臺幣元之3倍折算之」折算為新臺幣後，得以新臺
    幣3百元以上新臺幣9百元以下折算一日，較之新法第41條第
    1項前段規定，得以新臺幣1千元、2千元或3千元折算1日之
    規定，自以行為時法為有利於被告丁○○。
四、按刑法上之背信罪，為一般的違背任務之犯罪，而同法之侵
    占罪，則專指持有他人所有物以不法之意思，變更持有為所
    有侵占入己者而言。故違背任務行為，苟係其持有之他人所
    有物，意圖不法據為己有，即應論以侵占罪，不能援用背信
    之法條處斷，此有最高法院42年臺上字第402號判例意旨可
    參。又按刑法第335條第1項之侵占罪，係因特定關係始能成
    立之犯罪，即須行為人先持有被害人之物之關係始能構成，
    如無該持有關係，自須依刑法第31條第1項規定，與有該持
    有關係之人共同實施者，始以共犯論。核被告丁○○、辛○○所為，係犯刑法第335條第1項之普通侵占罪。被告辛○○
    雖非受託持有證人庚○○上開分配款之人，而無該身分，然
    與具有該身分之被告丁○○共犯本罪，依修正後刑法第31條
    第1項規定，亦應論以共犯，並應依同條項但書減輕其刑。
    爰審酌被告丁○○、辛○○犯罪之動機、目的、手段，其等
    侵占所得款項甚鉅，被告辛○○於本案係居於犯罪之主導地
    位，被告丁○○僅配合被告辛○○指示辦理，並非最後得利
    者，被告2人犯後復均飾詞否認犯行，毫無悔意及檢察官對
    被告丁○○、辛○○分別具體求刑1年以上及1年6月以上等
    一切情狀，分別量處如主文所示之刑。又被告丁○○行為後
    ，中華民國96年罪犯減刑條例業於96年7月16日施行，查其
    本案犯罪時間，係在96年4月24日以前，且被告丁○○所犯
    之罪所處之刑，復合於減刑條件，應依同條例第2條第1項第
    3款規定減刑如主文，並依修正前刑法第41條第1項前段、修
    正前罰金罰鍰提高標準條例第2條規定，並諭知易科罰金之
    折算標準，以資懲儆。至被告辛○○所受前開宣告刑已逾1
    年6月有期徒刑，依同條例第3條第1項第15款之規定，係不
    得減刑，附此敘明。
據上論斷，應依刑事訴訟法第299條第1項前段，刑法第2條第1項
、第28條、第31條第1項、第335條第1項、（修正前）第41條第1
項前段，（修正前）罰金罰鍰提高標準條例第2條，現行法規所
定貨幣單位折算新臺幣條例第2條，刑法施行法第1條之1第1項、
第2項前段，中華民國96年罪犯減刑條例第2條第1項第3款、第7
條、第9條，判決如主文。
本案經檢察官戊○○到庭執行職務。
中　　華　　民　　國　　96　　年　　12　　月　　11　　日
                        臺灣臺中地方法院刑事第11庭
                            審判長法  官  王世華
                                  法  官  莊嘉蕙
                                  法  官  丁智慧
上正本證明與原本無異。
如不服本判決，應於判決送達後10日內向本院提出上訴狀 (應附
繕本)，上訴於臺灣高等法院臺中分院。上訴書狀如未敘述理由
，應於上訴期間屆滿後20日內補提理由書於本院。
                                  書記官  陳淑華
中　　華　　民　　國　　96　　年　　12　　月　　11　　日
附錄本案論罪科刑法條全文：
刑法第335條第1項
意圖為自己或第三人不法之所有，而侵占自己持有他人之物者，
處5年以下有期徒刑、拘役或科或併科1千元以下罰金。
